臺灣高等法院臺中分院刑事判決　　　　　　　民國九十年度上訴字第一五六五號
　　上　訴　人　臺灣臺中地方法院檢察署檢察官
　　被　　　告　甲○○
　　選任辯護人　繆　璁　律師
右上訴人因被告違反水利法等案件，不服臺灣台中地方法院中華民國九十年六月二十
日第一審判決（民國九十年度易字第六四八號，起訴案號：臺灣台中地方法院檢察署
民國八十九年度偵字第一五二○三號），提起上訴，本院判決如左：
    主      文
原判決撤銷。
甲○○在行水區內堆置砂石，因而損害他人權益，處有期徒刑伍月，如易科罰金，以
參佰元折算壹日。
    事      實
一、甲○○為僑泰砂石開發有限公司負責人，以碎石製造級配砂石為業，僑泰公司因
    參加大甲溪第六工區聯合管理公司即「頂和平砂石開發股份有限公司」，而為頂
    和平公司之成員，頂和平公司於八十九年二月間承攬經濟部水利處第三河川局辦
    理大甲溪第六工區第二期疏浚工程，頂和平公司承攬後再將該工程分配予僑泰公
    司施作，詎甲○○自八十九年三月間某日起，未經主管機關之許可，竟擅將僑泰
    公司所疏浚之砂石堆置在河川區域行水區內之台中縣東勢鎮大甲溪大茅埔段第一
    ○四三之一二、一○四三之一四及一○四三之一四旁未登錄地先之大甲溪河川公
    地上，經經濟部水利處第三河川局發現，於八十九年四月六日函限期清除，甲○
    ○卻未依限清除完竣，因而損害經濟部水利處對河川區域行水區之管理。
二、案經台中縣警察局和平分局報請臺灣臺中地方法院檢察署檢察官偵查起訴。
    理      由
一、被告甲○○於前開時地將砂石堆置於行水區內之事實，業經經濟部水利處第三河
    川局於八十九年三月三十日當場查獲，並經罰鍰制止仍不服從改善，此有現場照
    片、經濟部水利處第三河川局現場勘查紀錄、經濟部水利處函及地籍圖等附卷可
    稽，且經被告坦承無異。按主管機關為保護水道，應禁止在行水區內擅採砂石、
    堆置砂石或傾倒廢土，為水利法第七十八條第一項第三款所明定，被告自承其知
    悉所堆置砂石之地點在行水區內，且主管機關發現後，曾去函限期清除，被告卻
    未依限清除完竣，則其有損害水利主管機關對於河川區域行水區之管理至為明顯
    ，被告犯行應堪認定。
二、核被告所為，係犯水利法第九十二條之一第一項中段之在行水區內堆置砂石，因
    而損害他人權益罪，公訴人於起訴書記載被告犯有水利法第九十二條之一第一項
    之罪嫌，雖未明確指係犯該條項中段之罪，但起訴書既已敘及被告在行水區內堆
    置砂石，且不服從改善，自已侵害水利主管機關之權益，而符合上開條項中段之
    犯罪要件，本院自得予以審理。乃原審未察，遽為被告無罪之判決顯有未洽，檢
    察官上訴指摘原判決不當，為有理由，應由本院將之撤銷改判，爰審酌被告犯罪
    之動機、手段、所生危害及犯後態度等一切情狀，量處如主文第二項所示之刑，
    並諭知易科罰金之折算標準示懲。
三、公訴意旨另以：被告自八十九年三月間某日起，意圖為自己不法利益，未經主管
    機關同意，非法竊佔臺中縣和平鄉大甲溪大茅埔段河川區域行水區內大面積，作
    為砂石場堆積原料場地使用，堆置之砂石約有八至十萬立方公尺，面積達三公頃
    ，嚴重影響大甲溪河道之水文、自然流向，妨害大甲溪之溪水水道，下游橋樑人
    車往來安全，汙染大甲溪溪流，足使水流改道及淤塞、侵蝕河岸、橋樑及河道，
    颱風及河氿期間，必致溪水暴漲，危及大甲溪下游地區居民身家、性命、財產、
    人車往來安全，並危害公共水源衛生安全，致生公共危險。經經濟部水利處第三
    河川局於八十九年三月三十日當場查獲，並經罰鍰制止仍不服從改善。因認被告
    犯有水利法第九十二條之一第一項後段、刑法第三百二十條第二項之罪嫌。
四、查被告堆置砂石之前揭臺中縣東勢鎮（公訴人誤為和平鄉）大甲溪大茅埔段一○
    四三之一二、一○四三之一四地先河川公地，分別於八十九年三月七日經鍾豪峰
    、李慶祥向經濟部水利處第三河川局提出租用之申請，經該局會勘後核准自八十
    九年四月一日起至九十二年三月三十一日止准許得在該地上為低莖類植物之栽植
    此有第三河川局於八十九年四月一日發給鍾豪峰、李慶祥之河川公地種植使用許
    可書影本二份在卷可憑（原審卷五十、五十一頁），嗣頂和平公司轉向鍾豪峰、
    李慶祥承租上開河川公地以供被告之僑泰公司堆置砂石使用等情，為頂和平公司
    負責人碧珠及上開河川公地申請種植使用權人鍾豪峰、李慶祥分別於原審結證
    屬實，並有土地租賃契約書可稽（原審卷五十二頁），是被告辯稱砂石係堆置在
    向鍾豪峰、李慶祥所承租之河川公地上，自堪採信；雖證人鍾豪峰、李慶祥將其
    等申請種植使用許可之河川公地出租於他人使用，有違反經濟部水利處第三河川
局河川公地種植使用許可書第三條所定非經許可不得變更使用目的之規定，然此
    應係第三河川局是否以鍾豪峰、李慶祥擅自變更使用目的而依法收回上揭河川公
    地之問題，被告使用上開河川公地堆置砂石，既係經上開河川公地申請使用人之
    許可，自與刑法竊佔罪之乘他人不知情而占有他人不動產之構成要件有間。至被
    告堆置之砂石雖有少部分逾越上揭一○四三之一四地先河川公地之範圍，而堆置
    於未經登錄之河川公地上，然其數量約為堆置面積之百分之十，此有第三河川局
    駐衛警郭國信與和平警察分局刑事組人員於九十年一月十六日前往現場會勘所製
    作之勘查紀錄及附圖存卷可證（偵查卷三六、三七頁），而依卷附之證人鍾豪峰
    、李慶祥所取得之經濟部水利處第三河川局河川公地種植使用許可書所示，證人
    鍾豪峰、李慶祥向第三河川局申請河川公地種植使用許可之台中縣東勢鎮○○○
    段一○四三之一二地先面積為一．五九一八公頃、同段一○四三之一四地先面積
    為二．八六七四公頃，合計面積達四．四五九二公頃，被告所堆置之砂石佔用河
    川公地之面積約僅三公頃，參照上揭第三河川局就被告堆置砂石位置與前揭二筆
    土地相對位置所測繪之地籍圖所示，其中台中縣東勢鎮○○○段一○四三之一二
    地先河川公地上絕大部分尚未堆置砂石，同段一○四三之一四地先河川公地上亦
    尚有約三分之一土地未堆置砂石，被告既尚有約一．五公頃之空地可供使用，顯
    無竊佔河川公地堆置砂石之必要。再由上開地籍圖所示，被告堆置砂石逾越上揭
    一○四三之一四地先河川公地範圍部分，係沿上揭一○四三之一四地先南側及西
    側地籍線越出該河川公地，更足見被告應係未辨明上揭一○四三之一四地先河川
    公地之確實範圍所在以致越界堆置砂石，於被告之主觀上應無為自己不法利益之
    意圖甚明。又水利法第九十二條之一第一項後段之在行水區堆置砂石，致生公共
    危險罪，係採具體危險制，雖非必已使堤岸潰決，人、畜、房屋淹沒，始得謂已
    生具體之危險，然仍應依社會一般之觀念為客觀之認定，本件被告雖有在前揭河
    川地上堆置砂石之事實，且被告前開堆置砂石之河川公地並經劃入大甲溪行水區
    之範圍內，然被告堆置砂石之河川公地係經證人鍾豪峰、李慶祥分別向第三河川
    局申請並取得種植使用許可之河川公地，已詳如前述，而第三河川局於決定人民
    承租河川公地供種植使用時，除需考量不得距橋樑過近以免影響橋樑安全外，並
    需距水道有相當之距離，以免大水來時改變水道，參以緊鄰被告堆置砂石處所前
    後之河川公地，均係經第三人向第三河川局申請種植使用之河川公地，且事實上
    均供為種植桃樹之用，其上桃樹已種植十多年，高度約有一米多，果園設有便道
    ，未曾被大水沖毀過，甚且於八十九年間「象神颱風」來襲時，大甲溪之水流亦
    未到達被告堆置砂石之處等情，已據證人乙○○於原審及本院審理中結證綦詳，
    足見被告雖有在行水區內之河川地上堆置砂石之事實，然迄並無妨礙水流或侵蝕
    護岸之具體事實發生，則被告所為尚無致生公共危險之情事，顯與水利法第九十
    二條之一第一項後段之規定有間，揆諸上開說明，要難以該罪相繩。綜據上述，
    被告所為與刑法第三百二十條第二項、水利法第九十二條之一第一項後段規定之
    構成要件均尚有未合，此外，復查無其他積極證據足資證明被告有公訴人所指之
    上開犯行，此部分原應為無罪之諭知，因公訴人認與前開有罪部分有想像競合之
    裁判上一罪關係，故不另為無罪之判決。
五、據上論斷，應依刑事訴訟法第三百六十九條第一項前段、第三百六十四條、第二
    百九十九條第一項前段，水利法第九十二條之一第一項中段、刑法第十一條前段
    、第四十一條、罰金罰鍰提高標準條例第二條，判決如主文。
本案經檢察官丙○○到庭執行職務。
中      華      民      國　  九十一     年      四       月    十七    日
                                   臺灣高等法院臺中分院刑事第二庭
                                   　　　審判長法  官  羅  禮  政
                                   　　　　　　法　官　蔡　聰　明
                                   　　　　　　法　官  陳  欣  安
右正本證明與原本無異。
檢察官得上訴。
如不服本判決應於收受送達後十日內向本院提出上訴書狀，其未敘述上訴之理由者並
得於提起上訴後十日內向本院補提理由書（均須按他造當事人之人數附繕本）。
                                               書記官  紀  美  鈺
中      華      民      國　  九十一     年      四       月    十八    日
附錄：
水利法第九十二條之一第一項
（違反第七十八條之處罰）
違反第七十八條第一項各款情形之一者，除通知限期回復原狀、清除或廢止違禁設施
外，處六千元以上三萬元以下罰金；因而損害他人權益者，處三年以下有期徒刑、拘
役或科或併科四千元以上二萬元以下罰金；致生公共危險者，處五年以下有期徒刑，
得併科六千元以上三萬元以下罰金。
                                                              　　　　　Ｆ
